---
title: "Case de Carteira Eficiente"
output: html_notebook
---

# Preparação.

Limpando o Console e o Global Environment.

```{r}
# Limpando o Console.
cat("\014") 
# Limpando o Global Environment.
rm(list = ls())
```

# Importação e modelagem de dados.

Instalando e ativando o pacote quantmod, para modelagem financeira.

```{r}
# install.packages("quantmod")
library("quantmod")
# ls('package:quantmod')
```

Dando os nomes das empresas do portifólio que será analisado.

```{r}
papeis <- c("ABEV3.SA", "ITUB4.SA", "BBDC4.SA", "BBAS3.SA", "ITSA4.SA", "PETR3.SA", "PETR4.SA", "VALE3.SA", "CIEL3.SA", "BBSE3.SA", "RADL3.SA", "LAME4.SA", "RENT3.SA", "CSAN3.SA", "MDIA3.SA", "PCAR4.SA", "BRML3.SA", "ECOR3.SA", "HGTX3.SA", "HYPE3.SA", "KROT3.SA", "ABCB4.SA", "FIBR3.SA", "NATU3.SA", "EQTL3.SA", "TRPL4.SA", "MYPK3.SA", "WEGE3.SA", "BVMF3.SA", "VIVT4.SA", "BRKM5.SA", "GGBR4.SA", "IGTA3.SA", "GFSA3.SA", "GOLL4.SA", "USIM5.SA", "INEP4.SA", "UNIP6.SA", "COCE5.SA", "EMBR3.SA", "OIBR4.SA", "JBSS3.SA", "BRFS3.SA", "CYRE3.SA", "ESTC3.SA", "BRAP4.SA", "MRFG3.SA")
papeis
#,"VALE5.SA","ELPL4.SA","SUZB5.SA"
```

Importando da web (Yahoo) dados financeiros das empresas escolhidas.A função getSymbols faz exatamanete isso.

```{r}
# help(getSymbols)
getSymbols(papeis, from = "2017-05-08", to = "2017-05-25")
```

Agregando-se as informações de cada empresa na tabela P pelos fechamentos de cada período (dia, no caso).

```{r}
P <- NULL
for(papel in papeis) {
    # help(Cl) # A função Cl serve para extrair e transformar colunas de series 
    # temporais de objetos OHLC (Open-High-Low-Close), que é como as informações
    # financeiras são geralmente disponibilizadas.
    # cl é a função do pacote quantmod para ficar só com o valor de fechamento 
    # (close).
    # help(eval) # A função eval resolve o seu argumento principal dentro de um
    # ambiente.
    #--------------------------------------------------------------------------
    #---------------------------- Exemplos de eval ----------------------------
    
    #eval(2 ^ 2 ^ 3)
    #mEx <- expression(2^2^3); mEx; 1 + eval(mEx)
    #eval({ xx <- pi; xx^2}) ; xx

    #--------------------------------------------------------------------------
    # help(parse) # A função parse pede para analisar uma palavra (parse=analisar).
   tmp <- Cl(to.daily(eval(parse(text = papel))))
   P <- cbind(P, tmp)
   }
```

Atribui-se o nome das empresas às colunas da tabela P.

```{r}
colnames(P) <- papeis
```

Calculando a diferença percentual dia a dia.

```{r}
# help(diff) # A função diff calcula a diferença de lags. 
retornos <- (diff(P)/lag(P,k=1)) * 100
retornos <- retornos[-1,]
```

Construindo as matrizes de média e covariância.

```{r}
media_retornos <- colMeans(retornos, na.rm = TRUE)
cov_retornos <- cov(retornos)
```

# Visualizando de covariâncias e correlações.

Visualizando a covariância dos papéis.

```{r}
require(lattice)
levelplot(cov_retornos)
```

A correlação de papéis também pode ser construída e através dela se pode ver que papéis se relacionam mais. Observar as diferenças com relação à visualização correspondentes de covariâncias (acima).

```{r}
cor_retornos <-cor(retornos)
require(lattice)
levelplot(cor_retornos)
```

# Visualizando risco e retorno dos papéis isoladamente.

```{r}
# Risco Esperado X Retorno Esperado de papéis individuais isolados.
desvpad_retornos <- sqrt(diag(cov_retornos))
risco_retorno <- cbind(media_retornos,desvpad_retornos)
risco_retorno_df <- data.frame(risco_retorno)
ativos <- rownames(risco_retorno_df)
risco_retorno.condicao <- data.frame(matrix("Papéis isolados", nrow = nrow(risco_retorno)))
risco_retorno_df <- cbind(risco_retorno.condicao, ativos, risco_retorno_df)
rownames(risco_retorno_df) <- NULL
names(risco_retorno_df)[1]<-paste("condicao")
names(risco_retorno_df)[2]<-paste("carteira")
names(risco_retorno_df)[3]<-paste("retorno_carteira")
names(risco_retorno_df)[4]<-paste("desvpad_carteira")
head(risco_retorno_df)
#sapply(risco_retorno_df, class)
library("ggplot2")
ggplot(data = risco_retorno_df, aes(x = desvpad_carteira, y = retorno_carteira)) + 
    geom_point(data = risco_retorno_df, colour = "red") + 
    geom_text(data = risco_retorno_df,aes(label=carteira),hjust=0, vjust=0, colour = "red") + 
    ggtitle("Risco Esperado X Retorno Esperado dos papéis considerados") + 
    labs(x = "Risco Esperado (Desvio-padrão)", y = "Retorno Esperado") 
```

# Simulando e visualizando carteiras aleatórias.

```{r}
# Simulando carteiras aleatórias (Monte Carlo).
simulacoes <- matrix(0,ncol = 3 + ncol(retornos))
dimnames(simulacoes) <- list(NULL, c("cart.simulada",papeis,"retorno_carteira","desvpad_carteira"))
cart.simulada <- 0
for (i in 1:10000) {
    cart.simulada <<- cart.simulada + 1
    a <- c(runif(ncol(retornos)))
    if (sum(a) == 0) { a <- a + 1e-2 }
    a <- a / sum(a)
    retorno_carteira <- a %*% media_retornos
    desvpad_carteira <- sqrt(a %*% cov_retornos %*% a)
    a <- matrix(a,nrow = 1)
    linhanova <- cbind(cart.simulada, a, retorno_carteira, desvpad_carteira)
    simulacoes <<- rbind(simulacoes, linhanova)
}
#head(simulacoes)
simulacoes <- simulacoes[-1,]
head(simulacoes)
simulacoes.carteira <- simulacoes[,1]
simulacoes.metricas <- simulacoes[, (ncol(simulacoes)-1):ncol(simulacoes)]
risco_retorno.sims <-cbind(simulacoes.carteira,simulacoes.metricas)
Simulacoes.condicao <- data.frame(matrix("Carteiras simuladas (Monte Carlo)", nrow = nrow(simulacoes)))
risco_retorno.sims_df <- data.frame(risco_retorno.sims)
risco_retorno.sims_df <- cbind(Simulacoes.condicao, risco_retorno.sims_df)
names(risco_retorno.sims_df)[1]<-paste("condicao")
names(risco_retorno.sims_df)[2]<-paste("carteira")
#head(risco_retorno.sims_df)
#sapply(risco_retorno.sims_df, class)
risco_retorno.sims_df$carteira <- as.factor(risco_retorno.sims_df$carteira)
#sapply(risco_retorno.sims_df, class)
head(risco_retorno.sims_df)
ggplot(data = risco_retorno.sims_df, aes(x = desvpad_carteira, y = retorno_carteira)) + 
    geom_point(data = risco_retorno.sims_df, colour = "forestgreen") + 
    geom_text(data = risco_retorno.sims_df,aes(label=simulacoes.carteira),hjust=0, vjust=0, colour = "forestgreen") +
    ggtitle("Risco Esperado X Retorno Esperado das carteiras simuladas (Monte Carlo)") + 
    labs(x = "Risco Esperado (Desvio-padrão)", y = "Retorno Esperado") 
```

# Definição da função objetivo.

Para se encontrar uma solução ótima, esta deve ser guiada por uma função objetivo.

```{r}
# Observação1: o sinal de <<- é diferente de <-. <- atua somente sobre o ambiente
# em que é definido. Já <<- atua também atualizando ambientes "pais".
# Observação2: O sinal de = é diferente de ==. = é sinal de atribuição, usado dentro
# de algumas funções como argumento. Já == é um operador lógico que verifica a igual-
# dade e retorna TRUE ou FALSE.
# Observação3: Se você quiser ver como funciona a função objetivo, usar 
# a <- rep(0.2, ncol(retornos)).
calc_funcao_obj <- function(a) {
    if (sum(a) == 0) { a <- a + 1e-2 }
    a <- a / sum(a)
    retorno_carteira <- a %*% media_retornos
    desvpad_carteira <- sqrt(a %*% cov_retornos %*% a)
    obj <- desvpad_carteira-retorno_carteira
    return(obj)
    }
```

# Encontrando e visualizando a suposta carteira ótima pelo método de otimização Algoritmos Genéticos.

Carregando o pacote GA, que é de Algoritmos Genéticos (Genetic Algorithms).

```{r}
# install.packages("pso")
library(pso)
# help(pso)
# ls('package:pso')
# install.packages("psoptim")
# library(psoptim)
# help(psoptim)
# ls('package:psoptim')
```

Executando PSO para otimizar (minimizar, no caso) a função objetivo acima definida.

```{r}
# help(GA)
set.seed(1234)
tempo_inicial <- Sys.time()
PSO <- psoptim(par = rep(NA, ncol(retornos)), fn = calc_funcao_obj, lower = rep(0, ncol(retornos)), upper = rep(1, ncol(retornos)))
tempo_final <- Sys.time()
tempo_execucao <- tempo_final - tempo_inicial
tempo_execucao
```

Avaliando resultados do PSO:

1) Perspectiva geral.

```{r}
PSO
```

2) Valor final da função objetivo.

```{r}
PSO$value
```

3) Percentuais ótimos de cada papel.

```{r}
a.melhorRes_PSO <- PSO$par
a.melhorRes_PSO <- a.melhorRes_PSO / sum(a.melhorRes_PSO)
a.melhorRes_PSO_ <- round(100 * a.melhorRes_PSO, 2)
a.melhorRes_PSO_ <- setNames(a.melhorRes_PSO_, papeis)
a.melhorRes_PSO_
```

4) Resultado da carteira otimizada. Retorno:

```{r}
retorno_carteira_melhorRes_PSO <- sum(a.melhorRes_PSO * media_retornos)
retorno_carteira_melhorRes_PSO
```

5) Resultado da carteira otimizada. Risco (variância):

```{r}
desvpad_carteira_melhorRes_PSO <- sqrt(a.melhorRes_PSO %*% cov_retornos %*% matrix(a.melhorRes_PSO, nrow = ncol(retornos)))
desvpad_carteira_melhorRes_PSO
```

6) Visualização dos resultados em Risco X Retorno.

```{r}
risco_retorno_melhorRes_df <- data.frame(matrix(c(retorno_carteira_melhorRes_PSO,desvpad_carteira_melhorRes_PSO),1,2))
risco_retorno_melhorRes_df <- cbind("Melhor carteira (PSO)","*",risco_retorno_melhorRes_df)
names(risco_retorno_melhorRes_df)[1]<-paste("condicao")
names(risco_retorno_melhorRes_df)[2]<-paste("carteira")
names(risco_retorno_melhorRes_df)[3]<-paste("retorno_carteira")
names(risco_retorno_melhorRes_df)[4]<-paste("desvpad_carteira")
sapply(risco_retorno_melhorRes_df, class)
risco_retorno_total_df <- rbind(risco_retorno_df,risco_retorno.sims_df,risco_retorno_melhorRes_df)
head(risco_retorno_total_df)

library(ggplot2)

ggplot(data = risco_retorno_total_df, aes(x = desvpad_carteira, y = retorno_carteira, colour = condicao)) + 
    geom_point(data = risco_retorno_total_df) +
    ggtitle("Risco Esperado X Retorno Esperado dos ativos e carteiras") + 
    labs(x = "Risco Esperado (Desvio-padrão)", y = "Retorno Esperado") 
```

